【裁判字號】    96,智上易,7
【裁判日期】    970822
【裁判案由】    確認著作財產權
【裁判全文】
臺灣高等法院民事判決                 96年度智上易字第7號
    上  訴  人    辛○○
                  丁○○
    共      同
    訴訟代理人    張樹萱律師
    上  訴  人    麗歌唱片廠股份有限公司
    法定代理人    庚○
    訴訟代理人    易定芳律師
    上  訴  人    海山國際唱片股份有限公司
    兼法定代理人  戊○○
    被 上 訴人    己○○
    訴訟代理人    張樹萱律師
    被 上訴 人    丙○○
上列當事人間確認著作財產權事件，上訴人對於中華民國96年3
月14日臺灣臺北地方法院94年度智字第65號第一審判決分別提起
上訴，本院於97年8月5日言詞辯論終結，判決如下：
    主      文
上訴均駁回。
第二審訴訟費用由上訴人各依附表一所示比例負擔。
    事實及理由
一、本件上訴人辛○○、甲○○、乙○○、丁○○及被上訴人己
    ○○主張：
  (一)上訴人辛○○部分：
  1.訴外人邱雪梅為早期國內著名流行音樂歌詞作家，筆名「慎
    芝」，曾創作如附表甲所示之歌詞音樂著作全部。邱雪梅嗣
    於民國77年3月間死亡，辛○○為其唯一繼承人，則該等歌
    詞音樂著作之著作財產權即應由辛○○繼承所有。
  2.但上訴人麗歌唱片廠股份有限公司（下稱麗歌公司）卻以音
    樂著作財產權人自居，向著作權仲介團體「台灣音樂著作權
    人聯合總會」申請入會，並將附表甲編號1、5至12、14至16
    、20、24至32、46至66、84至92、109、110、116至120、
    123所示60首歌詞音樂著作財產權交由該團體管理。又邱雪
    梅並未將附表甲編號1、9、10、12、22、23、28、47、48、
    52、54、57至59、83、87、88、110、119、123所示20首音
    樂著作財產權讓與麗歌公司，故麗歌公司並未取得該等音樂
    著作之著作財產權。另麗歌公司自居為著作財產權人而與訴
    外人啟航影視股份有限公司（下稱啟航公司）、奇村有限公
    司、音圓國際股份有限公司（下稱音圓公司）簽立同意書、
    授權合約書，授權前揭訴外人使用本件附表甲編號12、26、
    28、30、43、52、57、59、88、110、119、120所示之歌詞
    音樂著作。故麗歌公司上開行為，均係侵害辛○○之歌詞音
    樂著作財產權。
  3.上訴人海山唱片股份有限公司（下稱海山公司）將附表甲編
    號1、4、12、17、28、30、33、46、52、57、59、68、78、
    81、82、87、88、93、99至101、104、109至111、114、119
    、120、122所示29首歌詞音樂著作授權訴外人歌王多媒體影
    音股份有限公司（下稱歌王公司）使用及重製於電腦伴唱機
    硬體設備中，侵害辛○○之歌詞音樂著作財產權。
  4.又上訴人戊○○以歌詞音樂著作財產權人自居，向「台灣音
    樂著作權人聯合總會」申請入會，並將附表甲編號2、3、6
    、8、14、17、18、21、32、33、35、37、38、40、41、71
    、72、74至76、93、95、98至101、103、105、108、111至
    114所示34首歌詞音樂著作財產權交由該團體管理。另戊○
    ○分別以自己名義或代表海山公司，將附表甲所示編號17、
    32、33、35、76、81、93、99、100、105、106、111、114
    、115、121、附表丙編號28、附表丁編號12所示音樂著作授
    權訴外人美華影視股份有限公司（下稱美華公司）、音圓公
    司、鄉城唱片股份有限公司（下稱鄉城公司）、金嗓電腦科
    技股份有限公司（下稱金嗓公司）、清蔚科技股份有限公司
    （下稱清蔚公司）及后聲實業股份有限公司（下稱后聲公司
    ）使用，侵害辛○○之歌詞音樂著作財產權。
  5.被上訴人丙○○以自己名義或麗歌公司、海山公司名義，自
    居為歌詞音樂著作財產權人，與第三人簽訂合約書，授權訴
    外人美華公司、鄉城公司、金嗓公司、金將文化事業有限公
    司（下稱金將公司）行使如附表甲編號1、12、17、20、26
    、28、30、32至36、39、43至46、52、54、57、59、66至68
    、77、78、87、88、93至104、110至112、119、120、122及
    附表乙所示音樂著作，侵害辛○○之歌詞音樂著作財產權。
  6.爰請求判決：(一)確認辛○○對附表甲所示之歌詞音樂著作，
    有著作權財產存在。(二)麗歌公司就附表甲所示之歌詞音樂著
    作，於經濟部智慧財產局之著作權註冊，應予撤銷（原審判
    決確認辛○○為附表甲所示2、3、4、13、18、24、31、33
    、34、36、38、41、43至46、50、56、63、67至72、75、77
    至80、84、90至94、96至102、104至108、113、115、117、
    121、122等53首著作之歌詞音樂著作，有著作財產權存在，
    並駁回辛○○其餘請求。辛○○就其確認之訴敗訴部分提起
    上訴，麗歌公司、海山公司與戊○○亦就其確認之訴敗訴部
    分提起上訴）。並上訴聲明：(一)原判決不利於辛○○下列之
    訴部分廢棄。(二)確認辛○○就附表甲編號1、5至12、14至17
    、20至23、25至30、32、35、37、39、40、42、47至49、51
    至55、57至62、64至66、73、74、76、81至83、85至89、95
    、103、109、110至112、114、116、118至120、123所示歌
    詞音樂著作有著作財產權存在。並答辯聲明：麗歌公司、海
    山公司、戊○○之上訴駁回。
  (二)被上訴人己○○部分：己○○為附表乙所示歌詞音樂著作之
    著作人，然上訴人麗歌公司竟以歌詞音樂著作財產權人自居
    ，向「台灣音樂著作權人聯合總會」申請入會，並將附表乙
    所示歌詞音樂著作財產權交由該團體管理，麗歌公司復將附
    表乙所示歌詞音樂著作授權訴外人音圓公司使用於電腦音樂
    伴唱機中。上訴人戊○○則以上訴人海山唱片公司名義將前
    開著作授權訴外人歌王公司使用及重製於電腦伴唱機硬體設
    備。上訴人丙○○則以麗歌公司名義授權美華公司、鄉城公
    司、金嗓公司使用前開著作，均為侵害己○○之歌詞音樂著
    作財產權。爰請求確認己○○就附表乙所示之歌詞音樂著作
    ，有著作財產權存在（原審判決己○○勝訴，麗歌公司、海
    山公司、戊○○就其敗訴部分提起上訴）。並答辯聲明：麗
    歌公司、海山公司、戊○○之上訴駁回。
  (三)上訴人甲○○部分：甲○○創作如附表丙所示歌曲音樂著作
    即曲譜音樂著作，然上訴人麗歌公司卻以曲譜音樂著作財產
    權人自居，向「台灣音樂著作權人聯合總會」申請入會，並
    將附表丙編號1至10等10首所示曲譜音樂著作財產權交由該
    團體管理。上訴人海山公司則授權歌王公司使用及重製附表
    丙編號28音樂著作於電腦伴唱機硬體設備中。上訴人戊○○
    則以曲譜音樂著作財產權人自居，向「台灣音樂著作權人聯
    合總會」申請入會，並將附表丙編號3、12至27等曲譜音樂
    著作財產權交由該團體管理；另授權清蔚公司、鄉城公司使
    用附表丙編號28之曲譜音樂著作，均為侵害甲○○之曲譜音
    樂著作財產權。爰請求確認甲○○對附表丙之曲譜音樂著作
    ，有著作財產權存在（原審判決確認甲○○為附表丙所示4
    、8、10、12、14、16至18、20至28之曲譜音樂著作，有著
    作財產權存在，並駁回甲○○其餘請求。上訴人甲○○與對
    造上訴人麗歌公司、海山公司、戊○○分別就其敗訴部分提
    起上訴）。並上訴聲明：(一)原判決不利於甲○○部分廢棄。
    (二)確認甲○○就附表丙編號1、2、3、5、6、7、9、11、13
    、15、19所示曲譜音樂著作，有著作財產權存在。並答辯聲
    明：麗歌公司、海山公司、戊○○之上訴駁回。
  (四)上訴人乙○○部分：乙○○創作附表丁所示歌曲音樂著作即
    曲譜音樂著作，惟上訴人麗歌公司竟以曲譜音樂著作財產權
    人自居，向「台灣音樂著作權人聯合總會」申請入會，並將
    附表丁編號1至10等10首等曲譜音樂著作財產權交由該團體
    管理。上訴人海山公司則授權訴外人歌王公司使用重製附表
    丁編號14所示曲譜音樂著作於電腦伴唱機硬體設備中。上訴
    人戊○○則以曲譜音樂著作財產權人自居，向「台灣音樂著
    作權人聯合總會」申請入會，並將附表丁編號11至13曲譜音
    樂著作財產權交由該團體管理，侵害乙○○之曲譜音樂著作
    財產權。爰請求確認乙○○對附表丁所示之曲譜音樂著作，
    有著作財產權存在（惟原審為乙○○敗訴之判決，乙○○為
    此提起上訴）。並上訴聲明：(一)原判決不利於乙○○部分廢
    棄。(二)確認乙○○就附表丁所示曲譜音樂著作，有著作財產
    權存在。
  (五)上訴人丁○○部分：丁○○筆名為上官萍，創作附表戊所示
    歌詞音樂著作，惟戊○○卻以歌詞音樂著作財產權人自居，
    向「台灣音樂著作權人聯合總會」申請入會，並將附表戊所
    示歌詞音樂著作財產權交由該團體管理，侵害丁○○之歌詞
    音樂著作財產權。爰請求確認丁○○對附表戊所示歌詞音樂
    著作，有著作財產權存在（原審判決丁○○敗訴，丁○○為
    此提起上訴）。並上訴聲明：(一)原判決不利於丁○○部分廢
    棄。(二)確認丁○○就附表戊所示歌詞音樂著作，有著作財產
    權存在。
二、上訴人麗歌公司、海山公司、戊○○、被上訴人丙○○則以
    下列等語資為抗辯：
  (一)上訴人麗歌公司部分：訴外人邱雪梅及被上訴人己○○為作
    詞人，上訴人甲○○、乙○○為作曲人，在收取一定報酬之
    同時即將詞曲權利讓予麗歌公司灌錄唱片發行，權利即屬唱
    片公司所有，且依當時慣例，唱片公司大都未與創作者另行
    簽訂書面文件，嗣後即由唱片公司行使全部權利，否則著作
    人斷無容忍麗歌公司行使權利多年後，始出面主張其為權利
    人之理。麗歌公司已給付報酬予邱雪梅、己○○、甲○○及
    乙○○，故依據當時之著作權法規定，麗歌公司已取得著作
    權。另附表甲編號1、9、10、12、22、23、28、47、48、52
    、54、57至59、83、87、88、110、119、123所示20首歌詞
    音樂著作之著作權轉讓證明書，在轉讓人欄均有轉讓人邱雪
    梅之簽名及蓋章，復經麗歌公司據以向當時主管機關即內政
    部申請登記完畢。又附表甲編號7、14、20、32、51、64、
    65、86、109、112所示歌詞音樂著作，並非邱雪梅之著作；
    附表丙編號1至3、5、7、9所示音樂著作，並非甲○○之曲
    譜音樂著作等語置辯。並上訴聲明：(一)原判決不利於麗歌公
    司部分廢棄。(二)辛○○、甲○○、己○○在第一審之訴駁回
    。並答辯聲明：乙○○、丁○○之上訴駁回。
  (二)上訴人海山公司、戊○○部分：邱雪梅、己○○、甲○○、
    乙○○、丁○○為海山唱片公司創作詞曲，同時並列名於黑
    膠唱片封面上，依一般經驗法則，海山公司當時已給付相當
    之對價聘請渠等為其創作詞曲，否則於海山公司發行唱片時
    ，渠等即應向海山公司提出異議，甚至提出刑事告訴。另戊
    ○○為海山公司之負責人，故無論係由海山公司或戊○○出
    資取得著作權，實質上並未發生衝突。又附表編號39、40、
    112所示歌詞音樂著作，並非邱雪梅之著作；附表丙編號3、
    11、15所示曲譜音樂著作，亦非甲○○之著作等語，資為抗
    辯。並上訴聲明：(一)原判決不利於海山公司、戊○○部分廢
    棄。(二)辛○○、甲○○、己○○在第一審之訴駁回。並答辯
    聲明：乙○○、丁○○之上訴駁回。
  (三)丙○○部分：援用麗歌公司、海山公司與戊○○之抗辯，並
    答辯聲明：辛○○之上訴駁回。
三、兩造不爭執事項：
  (一)訴外人邱雪梅為早期國內著名流行音樂歌詞作家，筆名「慎
    芝」，其夫關華石於72年5月死亡，獨子關后希於71年5月死
    亡，嗣後邱雪梅於77年3月間死亡，上訴人辛○○為邱雪梅
    之唯一繼承人，有戶籍謄本影本在卷可稽（見台灣士林地方
    法院﹝下稱士林地院﹞94年度智字第16號卷第27頁）。
  (二)上訴人麗歌公司以歌詞音樂著作財產權人自居，向著作權仲
    介團體「台灣音樂著作權人聯合總會」申請入會，將附表甲
    編號5、6、8、11、15、16、24至27、29至31、46、49至51
    、53、55、56、60至63、66、84至86、89至92、109、116至
    118、120所示等歌詞音樂著作財產權交由該團體管理，有登
    記清單影本在卷可稽（見士林地院94年度智字第16號卷第38
    至63頁）。
  (三)上訴人戊○○以歌詞音樂著作財產權人自居，向著作權仲介
    團體「台灣音樂著作權人聯合總會」申請入會，將附表甲編
    號6、8、17、21、33、35、37、38、41、71、72、74至76、
    93、95、98至101、103、105、108、111、113、114所示歌
    詞音樂著作財產權交由該團體管理。
  (四)上訴人麗歌公司曾持邱雪梅名義出具之著作權轉讓證明書，
    將附表甲編號1、9、10、12、22、23、28、47、48、52、54
    、57至59、83、87、88、110、119、123所示20首歌詞音樂
    著作，向當時主管機關即內政部申請為著作財產權讓與登記
    ，有經濟部智慧財產局97年1月30日函在卷足憑（見本院卷
    一第160至182頁）。
  (五)各附表所示之音樂著作中，除附表甲編號7、14、20、32、
    39、40、51、64、65、86、109、112所示之歌詞音樂著作外
    ，及附表丙編號1至3、5、7、9、11、15所示之曲譜音樂著
    作外，分別為邱雪梅、己○○、甲○○、乙○○、丁○○所
    創作，有歌曲簡譜及唱片封套影本在卷可按（見原審卷二第
    20至95頁、本院卷一第73至75頁）。
  (六)上訴人麗歌公司以音樂著作財產權人自居，將附表甲編號26
    、28、110所示音樂著作，授權訴外人啟航公司使用，並將
    附表甲編號43所示音樂著作授權訴外人奇村有限公司使用，
    將附表甲編號12、28、30、52、57、59、88、110、119所示
    音樂著作授權訴外人音圓公司使用，有同意書、授權合約書
    影本可證。
  (七)上訴人海山公司以音樂著作財產權人自居，將附表甲編號1
    、4、12、17、28、30、33、46、52、57、59、68、78、81
    、82、87、88、93、99至101、104、109至111、114、119、
    120、122所示29首歌詞音樂著作授權訴外人歌王公司使用及
    重製於電腦伴唱機硬體設備中。
  (八)上訴人戊○○分別以自己或代表海山公司授權訴外人美華公
    司就附表甲編號32、43、76、95、99、114、115所示7首歌
    詞音樂著作簽訂音樂著作授權合約書，授權其使用於電腦伴
    唱機；復與音圓公司就附表甲編號17、20、32、33、35、39
    、43、52、67、68、76、80、81、93、95、99、100、103、
    111、112、114所示21首歌詞音樂著作，簽訂音樂著作授權
    合約書，授權其使用於電腦伴唱機；再與訴外人清蔚公司就
    附表甲編號17、76、79、105、111所示5首歌詞音樂著作簽
    立授權合約，授權其編輯製作電子格式音樂檔，並收納於電
    腦軟體中銷售；又與鄉城公司就附表甲編號17、39、42、67
    至70、76、81、82、87、106、107、114、121等15首歌詞音
    樂著作簽訂使用同意書，授權其使用出版發行；另與后聲公
    司就附表甲編號17、20、32、35、68、99、103所示7首歌詞
    音樂著作簽訂同意書，授權其以CD、卡帶等產品形式出版發
    行一次；並與金嗓公司就附表甲編號17、20、33、35、36、
    39、67、68、76、80、93、95、98、99、103、105、111 、
    112、114所示19首歌詞音樂著作，簽立音樂著作權授權合約
    書，授權其得使用於電腦伴唱機。
  (九)被上訴人丙○○以音樂著作財產權人自居，以麗歌公司之名
    義與訴外人美華公司就附表甲編號1、12、28、30、52、57
    、66、88、110、119、120所示11首歌詞音樂著作簽訂音樂
    著作授權合約書，授權其使用於電腦點歌伴唱機系統中。復
    與鄉城公司就附表甲編號26、28、30、32、33、52、57、59
    、78、88、93至95、110、119、120、122等17首歌詞音樂著
    作簽訂使用同意書，授權其得出版發行。再與金嗓公司就附
    表甲編號1、12、26、28、30、52、54、57、66、87、88、
    110、119、120所示14首歌詞音樂著作簽訂音樂著作授權合
    約書，授權其使用於電腦點歌伴唱機中。又以海山公司之名
    義與鄉城公司就附表甲編號20、34至36、43至46、77、96至
    103、111、112所示19首歌詞音樂著作簽訂使用同意書，授
    權其得出版發行。並以金將公司名義，與美華公司就附表甲
    編號17、33、35、39 、46、59、67、68、87、93、94、97
    、103、104、111所示15首歌詞音樂著作簽訂音樂著作授權
    合約書，授權其使用於電腦點歌伴唱機。另以丙○○自己之
    名義與音圓公司就附表甲編號46、87、88、97所示4首音樂
    著作簽訂音樂著作授權合約書，授權其使用於電腦音樂伴唱
    機；與金嗓公司就附表甲編號43、59所示2首音樂著作簽訂
    音樂著作授權合約書，授權其使用於多媒體播放系統。
  (十)上訴人辛○○、乙○○、甲○○等人曾向士林地院另案對訴
    外人銀河唱片有限公司起訴請求確認著作財產權存在，業經
    判決確定，有士林地院94年度湖智簡字第4號民事簡易判決
    、臺灣士林地方法院95年度智簡上字第1號民事判決判決書
    影本附卷可稽（見本院卷一第136至151頁）。
  (十一)上訴人辛○○曾於90年5月3日，分別以存證信函通知麗歌公
    司、海山唱片公司確認系爭音樂著作財產權之權利歸屬（見
    士林地院94年度智字第16號卷第32至37頁）。
四、兩造爭執要點為：(一)附表甲編號7、14、20、32、39、40、
    51、64、65、86、109、112所示之歌詞音樂著作，是否為上
    訴人辛○○之被繼承人邱雪梅所創作？(二)附表丙編號1至3、
    5、7、9、11、15所示之歌曲音樂著作，是否為上訴人甲○
    ○所創作？(三)上訴人麗歌公司、海山公司是否出資聘請上訴
    人辛○○之被繼承人邱雪梅、被上訴人己○○、上訴人甲○
    ○、乙○○、丁○○及創作附表甲、乙、丙、丁、戊所示音
    樂著作之歌詞或曲譜，而由麗歌公司、海山公司取得音樂著
    作財產權？茲就兩造爭點及本院得心證理由分述如下：
  (一)附表甲編號7、14、20、32、39、40、51、64、65、86、109
    、112所示12首音樂著作之歌詞，是否為邱雪梅所創作？
  1.按當事人主張有利於己之事實者，就其事實有舉證之責任，
    民事訴訟法第277條前段定有明文。經查上訴人辛○○主張
    附表甲所示編號7、14、20、32、39、40、51、64、65、86
    、109、112之歌詞音樂著作之創作人為其被繼承人邱雪梅，
    惟麗歌公司則否認之，因此辛○○即應舉證證明邱雪梅確實
    為上開音樂著作之著作人。
  2.經查辛○○業已提出被上訴人丙○○代表訴外人金將公司與
    訴外人美華公司於87年6月19日簽訂之「音樂著作授權合約
    書」，以及上訴人戊○○代表海山公司與金嗓公司87年1月
    25日簽訂之「音樂著作授權合約書」，有該等合約書影本在
    卷可稽（見士林地院94年度智字第16號卷第128至131、176
    至180頁）。而依該等合約書附件內容所示，附表甲編號39
    、112所示歌詞音樂著作之作詞人確為邱雪梅即慎芝，故應
    認為辛○○此部分主張，應屬可採。惟除此之外辛○○並未
    舉證證明附表甲所示編號7、14、20、32、40、51、64、65
    、86、109所示10首歌詞音樂著作之作詞人為邱雪梅，是辛
    ○○此部分主張，即不可採。
  (二)附表丙編號1至3、5、7、9、11、15所示八首音樂著作之曲
    譜，是否為上訴人甲○○所創作？
    經查上訴人甲○○雖主張創作如附表丙編號1至3、5、7、9
    、11、15所示八首音樂著作之曲譜，惟上訴人麗歌公司、海
    山公司與戊○○則否認之，因此甲○○即應舉證證明其確實
    為上開音樂著作之曲譜著作人。經查上訴人甲○○雖提出相
    關簡譜之歌本影本，以證明其為著作人云云，有該等影本在
    卷可稽（見原審卷二第80至86頁）。惟編號1所示「背影」
    之歌詞首句，依上開歌本影本所示為「我看見一個熟悉的背
    影」，而甲○○於原審具狀自陳之歌詞首句則為「慈愛的背
    影」（見原審卷一第142頁），二者顯不相同。至於甲○○
    雖又提出黃鶯鶯「流行歌林招牌歌系列」專輯之曲目記載，
    證明就編號7所示「初相逢」音樂著作確為其作曲云云，有
    網頁資料可按（本院卷二第47至48頁）。惟甲○○並未舉證
    證明該等網頁資料與上開歌本影本所載作曲者之內容業經確
    實考證而為真正，是據此尚不足以證明甲○○確實創作附表
    丙編號1至3、5、7、9、11、15所示八首音樂著作之曲譜。
    是甲○○此部分主張，並不可採。
  (三)上訴人麗歌公司、海山公司是否出資聘請上訴人辛○○之被
    繼承人邱雪梅、被上訴人己○○、上訴人甲○○、乙○○、
    丁○○及創作附表甲、乙、丙、丁、戊所示音樂著作之歌詞
    或曲譜，而由麗歌公司、海山公司取得音樂著作財產權？
  1.按38年1月13日公布之著作權法第16條規定：「出資聘人所
    成之著作物，其著作權歸出資人享有之。但當事人間有特約
    者，從其特約。」嗣於74年7月10日著作權法修正公布時，
    將該條次變更為第10條，並修正為：「出資聘人完成之著作
    ，其著作權歸出資人享有之。但當事人間另有約定者，從其
    約定。」至於81年6月10日著作權法修正公布時，則變更為
    原則上以受聘人為著作人而享有著作權，並更動原條次而修
    正為第12條：「受聘人在出資人之企劃下完成之著作，除前
    條之情形外，以該受聘人為著作人。但契約約定以出資人或
    其代表人為著作人者，從其約定。」第111條則規定：「第
    11條及第12條規定，對於依修正施行前本法第10條及第11條
    規定取得著作權者，不適用之。」而系爭音樂著作既均於81
    年6月10日前創作，為兩造所不爭執，則上訴人麗歌公司、
    海山公司是否取得系爭音樂著作財產權，自應依其創作日期
    而分別適用38年1月3日修正公布之著作權法第16條、及74年
    7月10日修正公布之著作權法第10條規定，視上訴人麗歌公
    司、海山公司與戊○○是否出資聘請上訴人辛○○之被繼承
    人邱雪梅等人創作系爭音樂著作而定。
  2.按當事人主張有利於己之事實者，就其事實有舉證之責任；
    但法律別有規定，或依其情形顯失公平者，不在此限，民事
    訴訟法第277條定有明文。本件上訴人麗歌公司、海山公司
    、戊○○與丙○○主張出資聘請上訴人辛○○之被繼承人邱
    雪梅等人創作系爭音樂著作之歌詞或曲譜，則依民事訴訟法
    第277條前段規定，本應由上訴人麗歌公司、海山公司就出
    資聘請創作等情負舉證責任。惟系爭音樂著作之創作期間分
    佈自55年至77年，其中最久遠者距今已逾40年，最新者距今
    亦約20年之期間，故實不可能責命麗歌公司、海山公司提出
    給付創作者報酬之證明文件，以證明其確實出資委由甲○○
    、邱雪梅、己○○、乙○○、丁○○為創作。又公開發行紀
    錄，雖無法直接證明麗歌公司、海山公司有出資聘人創作而
    為音樂著作財產權人之事實，但甲○○等人均非麗歌公司與
    海山公司之受僱人，倘麗歌公司、海山公司委請邱雪梅等人
    創作卻未給付報酬，反而有違常情，且甲○○等人亦無可能
    於唱片發行多年後均未向麗歌公司等人主張權利，故本院認
    為綜合考量本件時空背景、唱片發行數十年，發行人如係無
    權擅自為之，而權利人甲○○等人迄未取得對價、亦未主張
    權利等變態事實，令麗歌公司等人負舉證責任顯屬不公平，
    故主張甲○○等人就系爭已發行音樂著作之創作，並未受麗
    歌公司等人出資聘請之事實，應適用民事訴訟法第277條但
    書規定，令甲○○等人負舉證責任證明之，以減輕麗歌公司
    等人之舉證責任；而甲○○等人本於其真正創作人之地位，
    應得以輕易舉出相反事證以動搖本院之心證，因此麗歌公司
    等人舉證責任之減輕，對甲○○等人而言，應無不公平可言
    。從而麗歌公司等人倘能舉證證明確實有發行系爭音樂著作
    之事實時，即應推認為麗歌公司等人確實曾出資聘請甲○○
    等人完成系爭音樂著作之歌詞或曲譜而取得著作財產權；但
    麗歌公司等人無法證明發行紀錄時，即不能認為麗歌公司等
    人取得著作財產權。
  3.經查麗歌公司與海山公司業已就附表甲中「辛○○敗訴」欄
    與附表丙中「甲○○敗訴」所示音樂著作提出發行紀錄（見
    原審卷一第104至132頁暨證物外放之麗歌唱片目錄四本），
    自應認該等音樂著作歌詞或曲譜為麗歌公司、海山唱片公司
    出資聘請邱雪梅、甲○○所創作，因此麗歌公司與海山公司
    即為著作財產權人。是辛○○、甲○○此部分主張，並不可
    採。至於辛○○又辯稱其被繼承人邱雪梅並未受唱片公司出
    資聘請創作，而係因製作電視節目「群星會」之需要，而自
    行以日本歌曲填詞作成國語歌曲，供節目歌星演唱云云；惟
    辛○○就此僅提出1998年6月份光華雜誌報導影本為證（見
    本院卷一第69至72頁），然該項雜誌報導未經考證，自不能
    據以證明附表甲中「辛○○敗訴」欄所示歌詞音樂著作均非
    受唱片公司出資聘請所作。又辛○○復辯稱麗歌公司與海山
    公司均有發行附表甲編號20、30、32等音樂著作之情形，該
    二公司不可能皆因發行系爭音樂著作而取得著作財產權云云
    。惟麗歌公司與海山公司縱使均有發行相同音樂著作之情事
    ，亦僅為其中一公司是否侵害另一公司著作財產權之問題，
    尚不能據以反面推論麗歌公司或海山公司並未取得著作財產
    權。是辛○○此部分所辯，亦不可採。
  4.又麗歌公司與海山公司並未就附表甲中「辛○○勝訴」欄、
    附表丙中「甲○○勝訴」所示音樂著作提出發行紀錄，則依
    照上述說明，即不能認定麗歌公司與海山公司因出資聘請辛
    ○○之被繼承人邱雪梅與上訴人甲○○創作歌詞或曲譜，故
    辛○○、甲○○就該部分主張，即屬有據。至於海山公司雖
    提出附表甲編號2、4、33、38、43、45、67至70、75、79、
    93、97、99、101、104、106、113、121等20首、以及附表
    丙編號4、12、16、20至22等7首音樂著作之唱片封套即發行
    紀錄（見本院卷一第108至128頁），惟該等唱片封套上均未
    註明作詞者與作曲者姓名，則據此亦無從認定麗歌公司或海
    山公司確曾出資聘請邱雪梅與甲○○創作該等音樂著作之歌
    詞或曲譜。是麗歌公司、海山公司此部分所辯，並不足採。
  5.而上訴人乙○○曾於原審到庭結證稱：「當初都是唱片公司
    找我創作，有些歌曲是要作為主打歌，會要求我簽名、蓋印
    。當初沒有版稅的問題，都是拿車馬費，有時是唱片公司先
    給我歌詞再由我譜曲，有時是先有曲再交由別人填詞。因為
    我在新加坡，都是唱片公司要求我寫歌我才會寫。（每首歌
    的報酬？）當初最高2,500元，一般都是1,500元，我覺得報
    酬很低，但基於熱愛藝術的觀點，我認為無所謂……」等語
    ，有言詞辯論筆錄在卷可稽（見原審卷三第63頁背面）。是
    據此足證乙○○就附表丁所示音樂著作應係受上訴人麗歌公
    司或海山公司之出資聘請始為創作，且已取得報酬，則依上
    開說明，應由上訴人麗歌公司或海山公司取得著作財產權。
    又乙○○雖稱其所取得之對價僅為車馬費且認為報酬甚低云
    云，但該音樂詞曲創作年代係在民國60年間，如以當時之物
    價水平，以每首歌曲1,500元至2,500元之報酬，不可謂不高
    ，衡諸常情應認為乙○○已取得相當之代價，故由麗歌公司
    或海山公司取得著作財產權。乙○○與丁○○雖又辯稱：附
    表丁編號12即附表戊所示音樂著作歌詞與曲譜，為渠等所創
    作以參加由中視公司在新加坡舉辦之「金曲獎音樂創作比賽
    」云云，並提出新聞報導影本為證（見本院卷一第73至75頁
    ），惟顯與乙○○前開證言內容不符，是乙○○此部分主張
    ，並不可採。
  6.另上訴人丁○○雖亦於原審到庭結證：「好像沒有拿到報酬
    」云云，有言詞辯論筆錄可按（見原審卷三第64頁反面）。
    然丁○○為乙○○之配偶，其以上官萍之筆名填詞之附表戊
    所示歌詞音樂著作，其作曲者亦為乙○○，則依據乙○○前
    揭之證詞，應認丁○○亦已受領此首音樂著作創作報酬；惟
    因丁○○並非專職之創作者，而唱片公司又與其配偶乙○○
    接觸較多，致丁○○關於有無獲取報酬乙事並無清晰之記憶
    ，自無從據此認定上訴人戊○○即海山公司負責人並未支付
    報酬，故由戊○○取得著作財產權。是丁○○此部分主張，
    並不可採。
  7.至於被上訴人己○○部分，麗歌公司與海山公司並未舉證證
    明有何發行紀錄，則不能推認為麗歌公司與海山公司有何出
    資聘請己○○創作之情事，是應認為己○○為附表乙所示歌
    詞音樂著作財產權人，己○○此部分主張為有據，麗歌公司
    等人所辯，並不足採。
  8.上訴人辛○○等人復主張倘麗歌公司係出資聘人完成著作而
    取得音樂著作財產權後，則無庸向主管機關辦理著作權轉讓
    登記云云。經查附表甲編號1、9、10、12、22、23、28、47
    、48、52、54、57至59、83、87、88、110、119、123所示
    20首音樂著作權轉讓證明書上所示邱雪梅之筆跡並非真正，
    固有法務部調查局鑑定書一份在卷可稽（見本院卷一第185
    至191頁）。則麗歌公司為何以上開非「邱雪梅」之真正簽
    名之著作權轉讓證明書向主管機關申請辦理著作權轉讓登記
    ，或係因我國於17年5月14日公布施行之著作權法，係採行
    著作註冊保護原則，以註冊為取得著作權之要件，嗣於74
    年7月10日修正著作權法時，始刪除該項原則而改採創作保
    護原則，即著作人自著作完成時起即享有著作權，不再以註
    冊為權利取得要件，惟仍保留自願註冊制度，至87年1月21
    日始廢止著作權登記制度，回歸創作保護原則；而上開轉讓
    證明書所示時間為62年間起至75年間止，有該等證明書影本
    可按（見本院卷一第160至182頁），故麗歌公司為求依據當
    時之著作權法規定取得著作財產權，始申請辦理著作權轉讓
    登記以求慎重等不一而足。故亦難僅因麗歌公司與邱雪梅間
    就若干著作部分有簽立著作權轉讓契約書，而認其餘創作部
    分，麗歌公司並非為出資聘人創作。
五、綜上所述，上訴人辛○○、被上訴人己○○、上訴人甲○○
    分別為附表甲、乙、丙中「勝訴欄」音樂著作之歌詞或曲譜
    著作財產權人，渠等請求確認對該部分歌詞或曲譜音樂著作
    有著作財產權存在，為有理由，應予准許。逾此部分之請求
    ，為無理由。上開應准許部分，原審判決辛○○、己○○、
    甲○○對該部分歌詞或曲譜音樂著作有著作財產權存在，核
    無違誤。上訴人麗歌公司、海山公司、戊○○就此部分指摘
    原判決不當，求予廢棄，為無理由，應駁回其上訴。就超過
    上開應准許部分，原審為辛○○、己○○、甲○○敗訴之判
    決，並無不當，辛○○、己○○、甲○○、乙○○、丁○○
    上訴意旨請求確認著作財產權存在部分，並非正當，應駁回
    其上訴。
六、本件事證已臻明確，兩造其餘之攻擊、防禦方法，核與判決
    結果不生影響，毋庸逐一論列，併此敘明。
七、據上論結，本件上訴人辛○○、甲○○、乙○○、丁○○及
    對造上訴人麗歌公司、海山公司、戊○○上訴均為無理由。
    依民事訴訟法第449條第1項、第78條、第85條第1項但書，
    判決如主文。
中    華    民    國    97    年    8    月     22    日
                  民事第七庭
                        審判長法  官  鄭三源
                              法  官  王聖惠
                              法  官  邱  琦
正本係照原本作成。
不得上訴。
中    華    民    國    97    年    9     月    1     日
                              書記官  廖艷莉


司法院資訊處製作；財團法人民間司法改革基金會備份。
